# Introduction {#intro}

Introduction sur l'environnement qu'on va utiliser

```{r, eval = FALSE}
httr::set_config(httr::config(ssl_verifypeer = 0L))
Sys.setenv("AWS_SESSION_TOKEN" ="",
           "AWS_ACCESS_KEY_ID" = "minio",
           "AWS_SECRET_ACCESS_KEY" = "minio123",
           "AWS_DEFAULT_REGION" = "us-east-1",
           "AWS_S3_ENDPOINT" = "minio.alpha.innovation.insee.eu",
           "LIBCURL_BUILD"="winssl")
aws.s3::save_object("sirus_abstract.csv", bucket = "bigr",
                    file = "~/data/sirus_abstract.csv")
aws.s3::save_object("sirus_2017.csv", bucket = "bigr",
                    file = "~/data/sirus_2017.csv")
```




### Introduction


L'objectif général du cours est d'offrir une introduction aux possibilités qu'offre `R` pour faire des calculs lourds et lire des bases de données volumineuses. Les deux principales ressources disponibles sur le sujet sont les ouvrages *Efficient R Programming* [@gillespie2016efficient] et *Advanced R* [@wickham2014advanced]^[Dans ce cours, on adoptera la vision de l'efficience au sens d'efficience algorithmique, i.e. la vitesse à laquelle un programme s'exécute et les ressources nécessaires pour l'accomplissement de celui-ci. Nous parlerons peu de la notion d'efficacité de programmation: quantité de travail utile qu'un programmeur peut réaliser par unité de temps. A cet égard, des astuces et règles utiles sont présentées dans la Formation *travail collaboratif sous R* et dans le livre de @gillespie2016efficient]. Cependant, ce cours approfondira des aspects superficiels de ces livres, notamment la puissance du package `data.table`.

Avant de chercher à optimiser, le premier réflexe à adopter est de bien structurer le problème que l'on vise à résoudre et sélectionner le format de données et les *packages* les plus adéquats. `R` étant un langage très malléable, il existe généralement plusieurs manières de résoudre un problème: avoir un code efficace nécessite en premier lieu de choisir le meilleur outil disponible en `R`. Par exemple, si on doit passer par une boucle, il vaut mieux choisir rapidement de faire du `Rcpp` plutôt qu'écrire une boucle `R` qu'on accélèrera par la suite. Un des objectifs de ce cours est de faire connaître les outils les plus adéquats pour des problèmes génériques. Plutôt qu'essayer de paralléliser sur 16 coeurs, il est parfois préférable de bien en utiliser un seul. Il est certes plus rapide de casser des cailloux à 16 plutôt que seul, mais utiliser un outil adapté fait souvent gagner plus de temps.

Quand on se préoccupe d'efficacité ou de gestion de mémoire, le principal risque est la **dette technique**: un code pas très bon dont on reporte l'amélioration à plus tard. Il s'agit, par exemple, d'un code qui utilise des boucles au lieu d'une opération vectorisée. Bien réfléchir à la structure du programme, à son découpage en parties homogènes, au format de données et aux packages mobilisables, est fondamental. C'est, probablement, le meilleur réflexe avant de chercher à optimiser.

Alors que le volume de données disponibles et pouvant être combinées est croissant, le ralentissement des progrès technologiques dans l'industrie des microprocesseurs (ralentissement de la <span style="color:royalblue">**loi de Moore</span>**^[Selon cette loi, le nombre de transistors composant un micro-processeur double tous les 18 mois à coût constant. Cela implique une capacité de calcul croissant à une grande vitesse. Cette observation empirique a été globalement respectée jusqu'en 2016, date depuis laquelle les progrès ont marqué le pas.]) justifie l'utilisation croissante de capacités de calculs parallèles. L'exploitation des systèmes multi-coeurs, qui sont maintenant communs, permet de s'abstraire, partiellement, de l'effet limitant du ralentissement de la loi de Moore sur les capacités de traitement. 

##### Plan du cours et packages nécessaires

Voici le plan du cours, avec les packages utilisés à chaque étape:

* **Etude du fonctionnement de `R`** : Bien comprendre le fonctionnement du langage `R` est un prérequis indispensable avant de se lancer dans l'optimisation en `R`. Ce détour par le langage de base permet de comprendre l'intérêt de la vectorisation, la manière dont la mémoire fonctionne en `R`, et les raisons pour lesquelles `R` est un langage plus lent qu'un langage compilé et limité lorsqu'il est question de données volumineuses. Cette partie utilisera les packages `microbenchmark` et `profvis`.
* **Parallélisation**: Cette partie présente le principe de la parallélisation, ses avantages et limites. Elle présente l'implémentation la plus accessible en `R`. Cette partie utilisera le package `foreach`.
* **data.table**: `data.table` est un package efficace en `R`, adapté pour la manipulation de données volumineuses. Cette partie utilisera le package `data.table`.
* **Rcpp**: Pour un certain nombre de problèmes numériques, `R` est peu adapté alors que `C++` fonctionne de manière très efficace. Cette partie utilisera le package `Rcpp` qui facilite l'interface entre du code `C++` et du code `R`.


##### Pré-requis pour le comparatif entre `R` et `python`

Pour pouvoir faire le comparatif entre `R` et `python` que vous pouvez retrouver dans cette leçon, il est nécessaire d'utiliser le package `reticulate` qui permet de faire interagir, dans une session `R` ou un `Rmarkdown`, les objets `R` et `python`. Si vous désirez exécuter les morceaux de code appropriés, qui sont là à des fins d'exemple, vous pouvez exécuter les commandes suivantes. Cela suppose néanmoins qu'une installation de `python` se trouve au chemin donné par la commande `Sys.setenv(RETICULATE_PYTHON = ..)`^[La manière la plus simple de disposer de `python` est d'utiliser [anaconda](https://www.anaconda.com/distribution/). Le *container* `pocker` que j'ai créé pour pouvoir utliser l'intégration continue avec `R` et `Python` pour compiler automatiquement ce `markdown` adopte cette approche]. 

```{r check reticulate, echo=TRUE}
library(reticulate)

#if (Sys.getenv("LOCAL")==""){
  # CHANGE HERE TO YOUR PATH
# Sys.setenv(RETICULATE_PYTHON = "/anaconda3/bin/python3.6")

# CREATE A CONDA ENVIRONMENT JUST FOR RETICULATE
#reticulate::use_condaenv("Reticulate")

#reticulate::conda_install("Reticulate", "scipy")
#}
```
